臺灣高等法院民事判決
109年度上易字第477號
上訴人即附
帶被上訴人  游鯉鍵  
訴訟代理人  葉雅婷律師
被上訴人即
附帶上訴人  劉宗益  
訴訟代理人  陳傑鴻律師
複  代理人  張浩銘律師
上列當事人間請求損害賠償事件，上訴人對於中華民國109年2月
20日臺灣臺北地方法院107年度訴字第4011號第一審判決提起上
訴，被上訴人提起一部附帶上訴，本院於110年12月8日言詞辯論
終結，判決如下：
    主      文
原判決關於命上訴人給付超過新臺幣陸拾萬陸仟壹佰伍拾陸元本
息、及其假執行之宣告，暨該訴訟費用部分，均廢棄。
上開廢棄部分，被上訴人在第一審之訴及假執行之聲請駁回。
其餘上訴及附帶上訴駁回。
關於廢棄改判部分第一、二審訴訟費用，由被上訴人負擔；駁回
上訴部分及附帶上訴第二審訴訟費用，由兩造各自負擔。
    事實及理由
一、被上訴人主張：上訴人於民國106年11月11日晚上19時33分
    許，騎乘車牌號碼000-000號重型機車，沿臺北市○○區○○街○
    ○○○○○○○街000號前時，應注意依交通號誌行使，於行近行人
    穿越道前應減速慢行並注意車前狀況，竟疏未注意，不慎撞
    擊步行於林口街112號前行人穿越道上步行之伊，致伊受有
    右膝不穩定、右膝十字韌帶斷裂、左小腿撕裂傷併慢性傷口
    感染、左側內踝骨折、右手舟狀骨骨折等傷勢（下稱系爭傷
    害），就伊所受損害得請求上訴人賠償醫療費用新臺幣（下
    同）1萬4,215元、看護費39萬6,000元、醫療護具2,242元、
    薪資收入損失12萬4,500元、勞動能力減損70萬3,960元、精
    神慰撫金60萬元等損害（交通費用6,375元部分捨棄），共1
    84萬0,917元。爰依民法第184條第1項前段、第191條之2、
    第193條第1項、第195條第1項規定提起本件訴訟。聲明：上
    訴人應給付被上訴人184萬0,917元，及自變更訴之聲明狀繕
    本送達翌日起至清償日止，按年息5%計算之利息。原審判決
    上訴人應給付被上訴人90萬3,156元，及自108年3月15日起
    至清償日止，按年息5%計算之利息，駁回被上訴人其餘之訴
    。上訴人不服，提起上訴。被上訴人之答辯聲明：上訴駁回
    。被上訴人就其請求勞動能力減損之損害及精神慰撫金敗訴
    部分，提起一部附帶上訴，附帶上訴聲明：㈠原判決關於駁
    回後開第2項之訴部分廢棄。㈡上訴人應再給付被上訴人57萬
    7,768元，及自108年3月15日起至清償日止，按年息5%計算
    之利息。
二、上訴人則以：伊已盡相當注意，由伊就車禍之發生負完全過
    失責任，顯然過苛。被上訴人於事故發生前領有殘障手冊，
    其提出之診斷證明書所載病況與鑑定結果均不符常情，國立
    臺灣大學醫學院附設醫院（下稱臺大醫院）關於勞動能力減
    損之診斷證明書，乃被上訴人自行前往醫院所做之鑑定，鑑
    定程序有重大瑕疵，不足憑採，縱法院以補充函詢方式，亦
    無法補正瑕疵所造成之錯誤鑑定結果；伊聲請將本件送請臺
    北榮民總醫院鑑定被上訴人勞動能力減損情形及比例，未獲
    採納，再次送請臺大醫院進行鑑定，恐有失偏頗，且鑑定結
    果認勞動能力減損比例高於108年2月19日之評估結果，與常
    理不符。被上訴人自承事故發生後仍就醫，但其於事故當日
    即出院，實際上由其配偶居家看護，就看護費用39萬6,000
    元之必要性，未舉證以實其說，依臺北醫學大學附設醫院（
    下稱北醫醫院）回函，亦無法證明被上訴人有6個月需要全
    日看護之必要性。依故鄉市場調查股份有限公司（下稱故鄉
    市調公司）108年1月15日回函，被上訴人與該公司間為承攬
    關係，原審以承攬報酬作為被上訴人勞動能力減損之計算依
    據，難認有據；況依中國信託商業銀行股份有限公司107年1
    月22日中信銀字第1082220420027號函暨107年度立即型彩券
    經銷商銷售證明，被上訴人事故發生後之銷售金額甚至高於
    事故發生前，堪認其未因本件車禍受有勞動能力之減損，其
    主張每月銷售彩券可賺取5,000元，亦乏依據。伊於刑事案
    件審理時給付10萬元，已足彌補被上訴人車禍造成之不便，
    被上訴人於108年10月26日已能長時間行走，顯見復原情況
    良好，原審認慰撫金15萬元，顯屬過高，其附帶上訴再請求
    精神慰撫金45萬元，更屬無稽等語，資為抗辯。上訴聲明：
    ㈠原判決不利於上訴人部分廢棄。㈡上開廢棄部分，被上訴人
    在第一審之訴及假執行之聲請駁回。對於附帶上訴之答辯聲
    明：附帶上訴駁回。
三、查上訴人於106年11月11日19時33分許，騎乘重型機車行經
    臺北市○○街000號前，未注意行近行人穿越道前應減速慢行
    、暫停讓行人先行通過，不慎撞擊步行於行人穿越道之被上
    訴人，致被上訴人受有系爭傷害，上訴人所涉過失傷害犯行
    ，經原審刑事庭以107年度審交簡字第277號判處有期徒刑3
    月確定（下稱系爭刑事案件），上訴人於刑事案件審理時已
    付被上訴人10萬元作為民事損害賠償等情，有刑事簡易判決
    為證（見附民卷第7至13頁），且為兩造所不爭（見本院卷
    第331頁），堪信為真。
四、按因故意或過失，不法侵害他人之權利者，負損害賠償責任
    ；汽車、機車或其他非依軌道行駛之動力車輛，在使用中加
    損害於他人者，駕駛人應賠償因此所生之損害，民法第184
    條第1項前段、第191條之2前段規定甚明。上訴人就本件交
    通事故之發生應負過失責任，為其所不爭執（見本院卷第33
    1頁），則被上訴人依前開規定，請求上訴人賠償其所受損
    害，自屬有據。
五、不法侵害他人之身體或健康者，對於被害人因此喪失或減少
    勞動能力或增加生活上之需要時，應負損害賠償責任。不法
    侵害他人之身體或健康者，被害人雖非財產上之損害，亦得
    請求賠償相當之金額，民法第193條第1項、第195條第1項前
    段亦有明文。被上訴人請求上訴人賠償所受損害於法有據，
    則其各項請求是否可取，分敘如下：
  ㈠醫藥看診及護具費用：被上訴人於原審卷1附表門診日期欄所
    示時間（見原審卷1第49至51、261至263頁），至北醫醫院
    急診醫學科（即編號1部分）、骨外傷科（即編號2至17部分
    ）、傳統醫學科（即編號18至59部分）、家庭醫學科（即編
    號60部分）、復健科（即編號61至71部分）就診，共支出1
    萬4,034元，係本件車禍造成傷害診療所生必要費用。又衡
    以被上訴人所受系爭傷害有多處骨折及外傷，因此購買護具
    及耗材花費共2,242元，有被上訴人提出之免用統一發票收
    據可佐（見原審卷一第157頁），上訴人對此不爭執（見本
    院卷第93頁），故被上訴人請求上訴人給付護具費用2,242
    元，亦應准許。
  ㈡看護費用部分：按親屬間之看護，縱因出於親情而未支付該
    費用，然其所付出之勞力，顯非不能以金錢為評價，此種基
    於身分關係之恩惠，自不能加惠於加害人，而應比照一般看
    護情形，認被害人受有相當看護費之損害，命加害人賠償，
    始符民法第193條第1項所定「增加生活上需要」之意旨（最
    高法院89年度台上字第1749號裁判要旨參照）。查被上訴人
    之系爭傷害包含多處骨折、外傷及韌帶斷裂，並非輕傷勢，
    因接受藥物治療、右手拇指固定套固定及左腳短腿石膏固定
    ，北醫醫院診斷證明書記載宜休養6個月、宜專人照顧6個月
    、宜休養3個月等（見原審卷一第65、67、217頁），是被上
    訴人受傷後是宜休養6到3個月，及宜有他人照顧，但非必需
    專人照顧，而被上訴人於106年11月11日事故受傷經診治後
    於當日即出院，並未住院，其自承回家休養由配偶照料，所
    經營之彩券生意並未停業（見本院卷第380頁），可見被上
    訴人經診治後宜休養，並非完全無法自理日常生活，參照被
    上訴人之病歷資料，其至台大醫院骨外傷科看診至106年12
    月11日，同年12月25日改至中醫科看診，陸續看診多次，10
    7年1月23日中醫科病歷記載「左足底痠痛稍減，…按壓疼痛…
    行人遭機車撞擊後，左足小腿L形石膏托固定一個月，…左肩
    頸痠痛，活動不適…」，同年1月25日至復健科看診，病歷記
    載：「…less pain limping better left shoudder pain s
    tationary…」（見病歷資料卷第17至21、22、36、37頁），
    足見被上訴人至107年1月間復原情況良好，傷後跛行已改善
    許多，故衡以上情及考量被上訴人之傷勢及復原狀況，本院
    認被上訴人傷後需半日專人看護3個月為必要，依被上訴人
    提出之侒侒看護中心之收費標準每日（全日）看護費用2,20
    0元（見原審卷一第155至156頁），半日看護費用為1,100元
    ，其請求本件車禍發生後之看護費用3個月為9萬9,000元（
    即30×3×1,100＝99,000），應予允許，逾此數額之請求，不
    應准許。至於上訴人主張被上訴人自承事故發生後至醫院診
    治後當日旋即出院，實際上由配偶居家看護，無看護之必要
    性云云，因與上開認定之事證不符，應無足採。
  ㈢勞動能力減損部分：
　⒈依臺大醫院108年2月19日診字第1080227038號診斷證明書醫
    師囑言欄記載「病患108年1月8日與108年2月19日至本院職
    業醫學科門診就診。依據病患於臺北醫學大學附設醫院之過
    往就醫資料，輔以本院職業醫學科門診病史（含工作經歷、
    工作內容等職業史）詢問，於使用與受囑託而為鑑定相同之
    評估方式後，可得上述診斷所致之勞動能力減損比例介於16
    %至26%。」（見原審卷一第299頁）；臺大醫院108年9月11
    日校附醫秘字第1080904764號函暨受理院外機關查詢案件回
    復意見「病人於106年11月11日發生交通事故受有右膝十字
    韌帶斷裂等傷勢，至108年2月19日（來文附件中本院診斷證
    明書開立之日）已歷經臺北醫學大學附設醫院診治超過一年
    ，難以期待其勞動能力減損情形被全然治癒或再有顯著改善
    ，因此其勞動能力減損係『永久性之喪失』。『既往工作經歷』
    係本院職業醫學科判定勞動能力減損程度之重要依據，惟病
    人往後直至退休是否將持續從事傷前曾任之工作未可知，且
    若轉換工作則新工作對於其患部功能之要求或依賴程度相較
    於傷前曾任之工作究竟係加重、持平或減輕亦未可知，因此
    來文附件中本院診斷證明書係以『百分比範圍』（16%至26%）
    而非『某一特定、絕對之百分比』呈現『勞動能力減損之程度』
    。病人往後若從事負重、久站、劇烈活動等強烈需求身體勞
    力之工作，建議認定其勞動能力減損程度介於21%至26%；病
    人往後從事之工作若非屬前述強烈需求身體勞力者，則建議
    認定其勞動能力減損程度介於16%至21%。『過往病史』為醫療
    評估之重要環節，因此本院職業醫學科判定病人勞動能力減
    損程度時有斟酌其中風、肢障之過往病史，惟僅將106年11
    月11日事故後『新增』之右膝十字韌帶斷裂等傷勢納入勞動能
    力減損程度之計算」（見原審卷1第431頁），足認上訴人因
    本件車禍受有「右膝十字韌帶斷裂」之新傷，經長時間治療
    後，縱其非從事強烈需求身體勞力工作，於通常情形下仍有
    16%至21%之勞動能力減損。
　⒉嗣再檢送被上訴人北醫醫院回函及身心障礙等相關資料，函
    請臺大醫院評估原鑑定報告就被上訴人減少勞動能力之比例
    有無修正必要，該院於110年8月31日校附醫秘字第11009040
    14號函暨辦理司法機關委託鑑定案件意見表稱「病人於106
    年11月11日交通事故後有『右膝不穩定；右膝十字韌帶斷裂
    ；左小腿撕裂傷併慢性傷口感染；左側內踝骨折；右手舟狀
    骨骨折』等主要診斷，110年7月27日至本院職業醫學科門診
    接受鑑定。鑑定此案使用美國醫學會『永久失能評估指引』之
    主要章節為第1章『評估之基礎原理』、第2章『評估之實務應
    用』、第8章『皮膚失能』、第15章『上肢失能』及第16章『下肢
    失能』。依臺北醫學大學附設醫院（下稱北醫附醫）之過往
    就醫資料與110年7月27日鑑定門診時所呈現之臨床症狀、徵
    象，並將其工作經歷及事故時之年齡納入考量，經計算可得
    其勞動能力減損之比例為19%。病人於106年11月11日遭遇交
    通事故，同日北醫附醫急診病歷記載『右膝壓痛（rightknee
    tenderness)』，106年11月13日、106年11月27日、106年12
    月11日、107年1月10日、107年2月7日、107年2月12日北醫
    附醫骨外傷科門診病歷持續記載『雙膝疼痛（bilateralknee
    pain)』，107年2月27日、107年3月6日、107年3月13日、107
    年3月20日、107年3月27日北醫附醫骨外傷科門診病歷持續
    記載『右膝不穩定（rightkneeinstability);anteriordrawe
    rtest陽性（註)』，北醫附醫骨外傷科於107年3月27日開立
    註明『右膝十字韌帶斷裂』之診斷證明書。此等與右膝相關之
    傷後病程無顯著不合醫理之處，推定『右膝十字韌帶斷裂』與
    106年11月11日交通事故間具因果關係，故仍將『右膝不穩定
    ；右膝十字韌帶斷裂』納入可造成勞動能力減損之診斷中。
    另本次鑑定已將『出血性中風所致肢障』、『109年6月24日家
    暴事件所致傷勢』排除。」（見本院卷第295至297頁），可
    見被上訴人確因本件車禍事故受有16%至21%之勞動能力減損
    。因此審酌被上訴人於本件車禍前係從事電話訪問及彩券經
    銷等非需負重、久站之勞力工作，認被上訴人因本件車禍受
    傷所受勞動能力之減損比例，以16%為適當。因本件台大醫
    院所做之鑑定意見，係專業醫師就被上訴人受傷後之復原情
    形，及綜合其他可能影響因素所做為之專業判斷及鑑定意見
    ，兩造並無其他相關證據足以推翻醫師所做之專業鑑定，故
    上開鑑定報告自可採用，上訴人空言否認鑑定之正確性及被
    上訴人並無勞動能力之減損等，均不足採。
  ⒊參酌被上訴人於本件車禍發生前擔任電話訪問員，每月薪資1
    萬5,000元，又從事彩券經銷，平均佣金收入每月約5,750元
    等，有被上訴人提出之故鄉市調公司在職證明、中國信託商
    業銀行106年度立即型彩券經銷商銷售證明等可證（見原審
    卷1第161至163頁），被上訴人主張以其受傷前每月通常可
    領取之薪資2萬0,750元，作為計算勞動能力減損之計算基準
    ，尚屬合理。被上訴人係56年4月17日出生，有北醫醫院診
    斷證明書、在職證明可憑（見原審卷一第65、161頁），依
    勞動基準法第54條第1項第1款規定65歲為強制退休年齡，被
    上訴人於本件車禍發生時約50歲又7個月，距退休年齡尚有1
    4年5個月之工作年資，則被上訴人每年勞動能力減少3萬9,8
    40元【（20,750元×12個月）16%＝3萬9,840元】，依霍夫曼
    式計算法，扣除14年5個月之中間利息（首期給付不扣除中
    間利息）核計為44萬0,880元【39,840×10.00000000+(39,84
    0×0.00000000)×(11.00000000-00.00000000)=440,880.0000
    000000。其中10.00000000為年別單利5%第14年霍夫曼累計
    係數，11.00000000為年別單利5%第15年霍夫曼累計係數，0
    .00000000為未滿一年部分折算年數之比例(5/12+0/365=0.0
    0000000)】，是被上訴人請求因勞動能力減損所受損害44萬
    0,880元，應屬適當，逾此範圍之請求，則屬無據。
　⒋至於上訴人主張被上訴人之實際收入並未減少，並爭執被上
    訴人提出之薪資數額正確性云云。然所謂勞動能力之減損，
    係以其工作能力在通常情形下可能取得之收入，此與實際上
    之工作收入不同，被上訴人受傷治療後仍有勞動能力之減損
    ，已如鑑定報告所述，而上訴人並未舉證被上訴人提出之薪
    資資料有何不實之處，故其上開抗辯，並不足取。
  ㈣精神慰撫金：法院對於非財產上損害（即精神慰撫金）之酌
    定，應斟酌雙方之身分、地位、資力與加害之程度及其他各
    種情形核定相當之數額，其金額是否相當，自應依實際加害
    情形與被害人所受之痛苦及雙方之身分、地位、經濟狀況等
    關係決定之。被上訴人因本件事故受有系爭傷害，歷經門診
    就診治療及復健，期間遭受生活上諸多不便，其身體、精神
    上所受痛苦自非輕微，故被上訴人請求上訴人賠償精神慰撫
    金，應屬有據；參照被上訴人於108年10月26日已能長時間
    行走，可自行外出，事後復原情況良好，有上訴人提出之拍
    攝錄影及照片可參（見原審卷二第59至63、71至109頁），
    並審酌被上訴人為大學畢業，曾擔任SGS醫學研究室營運經
    理，名下有土地、房屋；上訴人為碩士畢業，現任職於華碩
    聯合科技股份有限公司，名下有土地、房屋等情，為兩造所
    陳明（見原審卷一第39頁、本院卷第332、347頁），有財產
    歸戶資料可憑（原審卷一證件存置袋），另考量兩造之年齡
    、所得、財產、經濟地位及被上訴人所受傷勢之程度，及上
    訴人係行經行人穿越道未禮讓行人先行而發生本件交通事故
    等一切情狀，認被上訴人請求精神慰撫金以15萬元為適當，
    逾此數額之請求，為無理由，至於上訴人稱已於刑事案件審
    理時給付被上訴人10萬元，作為民事損害賠償之一部，已足
    彌補被上訴人因本件車禍造成之不便云云，並無依據，難認
    可採。
　㈤綜上，被上訴人因本件車禍事故所受傷害，得請求上訴人賠
    償醫葯費14,034元、護具2,242元、看護費99,000元、勞動
    能力減損440,880元、精神慰撫金150,000萬元，共706,156
    元，扣除上訴人已付10萬元，被上訴人得請求之金額共60萬
    6,156元，逾此數額之請求，則屬無據，不應准許。
　㈥被上訴人主張伊所受系爭傷害造成伊之勞動能力減損，應以
    減少21%比例計算，損害共56萬8,648元，上訴人應再給付12
    萬7,768元（即56萬8,648元－44萬0,880元《原審判命給付》＝ 
    12萬7,768元），而因伊所受精神痛苦嚴重，除原審判准之1
    5萬元外，應再加45萬元，故附帶上訴請求共57萬7,768元云
    云；然上開鑑定報告認被上訴人因本件車禍事故受有16%至2
    1%比例之勞動能力減損，而審酌被上訴人本件車禍前係從事
    電話訪問及彩券經銷等非需負重、久站之勞力工作形態，故
    認被上訴人因本件車禍所受勞動能力減損比例以16%為適當
    ，另審酌本件交通事故之發生，係上訴人騎車行經行人穿越
    道未禮讓行人先行，及兩造之年齡、所得、財產、經濟地位
    及被上訴人所受傷勢程度等一切情狀，經綜合考量後，認被
    上訴人請求精神慰撫金以15萬元為適當，逾上開數額之請求
    ，要無可採，而被上訴人主張精神慰撫金應再加給45萬元，
    並無依據，故其附帶上訴，顯無理由。
六、從而，被上訴人依民法第184條第1項前段、第193條、第195
    條規定之侵權行為法律關係，請求上訴人賠償所受損害共60
    萬6,156元，及自變更訴之聲明狀繕本送達翌日即108年3月1
    5日（見原審卷一第295頁）起至清償日止，按年息5%計算之
    利息，洵屬有據，應予准許，逾此範圍之請求，為無理由，
    應予駁回，此部分假執行之聲請亦失所附麗，應併予駁回。
    原審就超過上開應准許部分，為上訴人敗訴之判決並准為假
    執行之宣告，尚有未洽。上訴意旨指摘原判決此部分有違誤
    ，為有理由，爰由本院廢棄並改判如主文第二項所示，就上
    開應准許部分，原審判命上訴人如數給付並為准、免假執行
    之宣告，核無違誤，上訴意旨就此仍執陳詞指摘原判決此部
    分不當，求予廢棄，為無理由，應駁回其上訴。又原審判決
    駁回被上訴人其餘請求，核無不合，被上訴人就其敗訴部分
    提起一部附帶上訴，請求上訴人再給付共57萬7,768元本息
    ，亦無理由，同應駁回。
七、本件事證已臻明確，兩造其餘之攻擊或防禦方法及所用之證
    據，經本院斟酌後，認為均不足以影響本判決之結果，爰不
    逐一論列，併此敘明。
八、據上論結，本件上訴為一部有理由、一部無理由，附帶上訴
    為無理由，依民事訴訟法第450條、第449條第1項、第79條
    前段、第78條，判決如主文。
中　　華　　民　　國　　110 　年　　12  　月　　29　  日
                  民事第十九庭  
                      審判長法  官  魏麗娟
                            法  官  張婷妮
                            法  官  潘進柳
正本係照原本作成。
不得上訴。
中　　華　　民　　國　　110 　年　　12　　月　　30　　日

   　　　　　　　　　　　　書記官  廖婷璇